臺灣新北地方法院民事判決
109年度重訴字第390號
原      告  黃伶子  
            林建修  
            林意榮  
            林秀芬  
共      同
訴訟代理人  石麗卿律師
原      告  林榮修  
            林秀欣  



被      告  李淑貞  
訴訟代理人  周滄賢律師
            葉家馨律師
上列當事人間請求塗銷所有權移轉登記事件，經本院於民國111
年9月29日言詞辯論終結，判決如下：
    主  文
原告之訴駁回。
訴訟費用由原告負擔。
    事實及理由
壹、程序方面：
一、按當事人喪失訴訟能力或法定代理人死亡或其代理權消滅者
    ，訴訟程序在有法定代理人或取得訴訟能力之本人承受其訴
    訟以前當然停止；第168條至第172條及前條所定之承受訴訟
    人，於得為承受時，應即為承受之聲明；當事人不聲明承受
    訴訟時，法院亦得依職權，以裁定命其續行訴訟，民事訴訟
    法第170條、第175條第1項、第178條定有明文。查本件起訴
    時之原告林永雄於本件訴訟進行中之民國110年11月7日死亡
    ，經其繼承人即原告庚○○、丁○○、戊○○、丙○○、乙○○具狀聲
    明承受訴訟等情，有繼承系統表、戶籍謄本、民事聲明承受
    訴訟狀為憑（見本院卷二第39頁、第97頁），於法核無不合
    ，應予准許。又繼承人己○○未具狀聲明承受訴訟，經本院裁
    定命其續行訴訟。
二、次按言詞辯論期日，當事人之一造不到場者，得依到場當事
    人之聲請，由其一造辯論而為判決，民事訴訟法第385條第1
    項前段定有明文。本件原告己○○、乙○○經合法通知，未於最
    後言詞辯論期日到場，且核無同法第386條所列各款情形，
    爰依被告之聲請及上開規定，由其一造辯論而為判決。
貳、實體方面：
一、原告部分：
　㈠原告庚○○、丁○○、戊○○、丙○○主張（下稱原告庚○○等4人）：
    　
  ⒈被告於民國64年間擔任被繼承人林永雄公司會計，二人情投
    意合，經林永雄納為側室，並育有子女二人（按即原告己○○
    、乙○○），被告與林永雄同財共居長達30年，迄至93年間始
    因故分手。
　⒉查新北市○○區○○段0000地號，面積3,055平方公尺之土地，所
    有權應有部分10000分之292(下稱系爭土地)，原為林永雄所
    有之祖厝地。原告於82年間投資第三人民馥建設股份有限公
    司（下稱民馥公司）及志聯營造股份有限公司（下稱志聯公
    司）之「旺寶路財富金廣場」建案，然因訴外人傅家增私自
    挪用上開建案資金，民馥公司因而改選董事長，且於85年3
    月1日召開股東會改選林永雄為該公司董事之一。而林永雄
    鑑於原負責人虧空公司，原有投資尚未回收，又將參與公司
    增資，且該公司於華南銀行之融資貸款本息負擔非輕，及上
    開建案與攤位買受人之買賣糾紛等情，唯恐名下財產遭牽連
    ，乃與被告通謀，將上開土地所有權應有部分10000分之292
    ，虛偽以買賣為原因，辦理移轉登記為被告所有，並於85年
    5月20日登記完畢。
  ⒊本件被告與林永雄間就系爭不動產買賣之債權契約及辦理移
    轉登記之物權行為，依民法第87條第1項前段規定，均屬無
    效。從而，原告自得依民法第767條第1項規定及依民法第11
    3條規定請求被告回復原狀，將系爭土地所有權應有部分以
    買賣為原因所為之移轉登記予以塗銷。
　⒋聲明：
　①被告應將坐落新北市○○區○○段0000地號面積3,055平方公尺土
    地所有權應有部分10000分之292於85年5月20日以買賣為原
    因之所有權移轉登記予以塗銷。
　②訴訟費用由被告負擔。
  ㈡原告己○○、乙○○已於相當時期受合法送達通知，未於言詞辯
    論期日到場，亦未提出書狀作何聲明或陳述。
二、被告抗辯：
  ㈠本件系爭土地於80年間因建案開發而於其上建築房屋，被告
    為該建案起造人之一，嗣其中四戶（門牌號碼：新北市○○區
    ○○路000巷00號、45號2樓、47號及47號2樓，建號：板橋區
    公館段7185號至7188號；下合稱系爭建物）經分配並辦理建
    物所有權第一次登記予原告，惟因系爭土地仍為被告所有，
    為解決系爭土地及其上建物所有權歸屬不同人之疑義，林永
    雄遂將系爭土地販售予被告，並非基於林永雄與被告間通謀
    虛偽買賣之意思表示而為移轉。且系爭土地地價稅現仍由被
    告繳納。
  ㈡原告固稱林永雄因建案財務糾紛，而擔心其名下財產遭牽連
    云云。惟查，股東均以出資額或所認股份為限，對公司負其
    責任，則無論係民馥公司因建案與買方產生糾紛，抑或訴外
    人挪用民馥公司資產，自皆與林永雄之財產無涉。
　㈢退步言，倘如原告所述，則於林永雄債務問題解決後，即應
    要求被告返還系爭土地，而非於移轉後25年始要求返還。況
    系爭土地於85年間移轉時之增值稅高達287萬元，若僅為規
    避債務，成本過高。
　㈣再查，原告固主張被告若係系爭土地所有權人，應自行保管
    權狀正本云云。然被告因無法忍受林永雄暴力相向而倉促離
    去，嗣為應付病母及林永雄之騷擾，並認原告已將被告物品
    丟棄，始於94年間將系爭土地連同上開建物一同申請補發權
    狀。被告自始至終均無交由林永雄保管系爭土地原始權狀正
    本之意。
　㈤原告稱93年至102年間之地價稅係由林永雄繳納乙節，乃係因
    被告未即時更正稅單寄送址。倘林永雄確以所有權人身分繳
    納地價稅多年，於103年間突未收到稅單，勢即聯繫稅捐機
    關確認，惟林永雄對此未表示意見，顯見林永雄自始知悉被
    告為所有權人。至原告為何代為繳納上開地價稅，被告並不
    知其原因。
　㈥綜上所述，本件原告迄未證明被告與林永雄間係基於通謀虛
    偽之意思表示而為買賣及移轉系爭土地之行為，其主張林永
    雄係為脫產而以買賣為原因將系爭土地所有權移轉予被告云
    云，矛盾不合理，且與本件爭訟無關，自不可採。
　㈦聲明：
　⒈原告之訴駁回。
　⒉訴訟費用由原告負擔。　
三、本件經協商整理兩造不爭執之事實：
  ㈠被告與林永雄於64年間相識同居並生育有原告即承受訴訟人
    己○○、乙○○，林永雄與被告約於92、93年間因故而分手。
  ㈡系爭土地與其他土地於80年間整合，在82至84年間由建商在
    系爭土地上興建建物，被告為登記之起造人之一，系爭土地
    上現存有建物。建物興建完成後，被告於84年8月5日登記為
    其中門牌新北市○○區○○路000巷00號、45號2樓、47號、47號
    2樓建物所有權人（7185至7188號建號，下稱板橋新海路建
    物）（見本院卷一第75頁至第84頁）。
  ㈢系爭土地於85年5月20日以買賣為原因（原因發生日期85年4
    月29日），自林永雄移轉登記所有權予被告迄今（見本院卷
    一第57頁至第61、第455頁至第461頁）。
  ㈣板橋新海路建物興建完畢後，被告與林永雄、林永雄之配偶
    庚○○、子女己○○、乙○○均居住於板橋新海路建物內，迄至92
    年間，被告與子女己○○、乙○○搬離板橋新海路建物。
  ㈤民馥建設股份有限公司於82年間參與興建「板橋旺寶路財富
    金廣場」（下稱旺寶路建案），該公司嗣後發生財務危機，
    林永雄則於85年3月1日擔任民馥建設股份有限公司董事。
  ㈥被告於94年7月28日至地政事務所申請補發系爭土地之所有權
    狀。
  ㈦被告於103年間變更系爭土地地價稅繳款書送達地址，系爭土
    地之103年後之地價稅由被告繳交。
四、本件之爭點：
    原告庚○○等4人主張林永雄與被告間就系爭土地之85年4月29
    日買賣契約之意思表示及移轉所有權的意思表示，為通謀虛
    偽意思表示，應屬無效，然此為被告所否認，是本件就原告
    庚○○等4人所舉證據是否足認上開事實，說明如下。
　㈠原告庚○○等4人雖主張系爭土地於85年5月20日所為之所以全
    移轉登記為林永雄與被告間通謀虛偽所設定，惟為被告前詞
    所否認。按第三人主張表意人與相對人通謀而為虛偽意思表
    示者，該第三人應負舉證之責，最高法院著有48年度台上字
    第29號判例可稽。又所謂通謀為虛偽意思表示，乃指表意人
    與相對人互相故意為非真意之表示而言，故相對人不僅須知
    表意人非真意，並須就表意人非真意之表示相與為非真意之
    合意，始為相當。且不得僅因契約當事人間有特殊親誼關係
    ，或借款之交付不實，即謂該契約係通謀虛偽意思表示而成
    立。依首揭說明，原告庚○○等4人自應就林永雄與被告間之
    所有權移轉係基於通謀虛偽意思表示之事實負舉證之責任。
　㈡查原告庚○○等4人主張以林永雄於82年間投資民馥公司，而民
    馥公司於84年間爆發財務危機，而林永雄於85年3月1日精選
    任為董事之一，為避免林永雄個人財務遭民馥公司接續之財
    務糾紛所牽連，故將系爭土地所有權移轉予被告等語。而查
    ，原告固然提出旺寶路建案於84泥間之財務報告表、股東會
    會議紀錄、股東名簿、85年3月1日及6月21日之股東會議紀
    錄、旺寶路建案之建議協商方案等件（見本院卷一第129至1
    44頁），然上開資料固得認定林永雄於85年3月1日經選任為
    民馥公司之董事之一，且於85年間民馥公司所參與興建之旺
    寶路建案，且發生財務糾紛與危機之事實，然此些證據資料
    僅得認林永雄於85年間擔任董事之民馥公司發生財物危機，
    然此尚不足證明林永雄與該時產生將系爭土地所有權以不實
    原因移轉予被告之動機，蓋於我國法人乃具獨立之法人格，
    其所應擔負之權利義務應單獨認定，除其負責人或其他有代
    表權之人因執行業務而生之侵權行為責任，法人應與該行為
    人負連帶責任外，任職於法人之董事長甚或董事，其等財產
    均不至與法人之財務有混淆之虞，而此應為林永雄於遭選任
    為民馥公司董事時，即應知悉事項。則林永雄本於82年間即
    投資旺寶路建案，當知悉該建案於84年間即有是否如期興建
    完成之疑義，於85年3月1日再遭選任為該建案之興建公司即
    民馥公司之董事，足認林永雄於遭選任為董事前，即已知悉
    民馥公司將來可能面臨之法律糾紛及其應負擔之權利義務，
    亦當明瞭民馥公司應承擔之清償責任，與其個人財務尚屬無
    涉，則原告庚○○等4人主張林永雄為避免民馥公司債權人將
    來之請求，故於85年5月20日將系爭土地所有權以不實之買
    賣為原因，移轉登記予被告等情，尚屬無據。
　㈢再原告庚○○等4人以地政機關於85年5月20日所核發之系爭土
    地所有權狀均為林永雄所保管（見本院卷一第149頁），且9
    3年度及102年度之系爭土地地價稅及板橋新海路建物房屋稅
    ，均為林永雄負責繳納，並提出上開年度之繳款單為憑（見
    本院卷一第145至149頁），而主張林永雄於85年間並無移轉
    系爭土地所有權之真意等語，然被告為林永雄之側室，與林
    永雄除生育二名子女外，與林永雄及林永雄之配偶庚○○同財
    共居近30年，而被告在92至93年間始與林永雄分手，並與子
    女一起搬離板橋新海路建物，足見被告與林永雄間之財物已
    有難分彼此狀況，則縱林永雄繼續負責繳納103年以前之系
    爭土地地價稅，抑或繼續保管85年5月20日核發之土地所有
    權狀，然以林永雄與被告二人間關係緊密，林永雄繳納稅款
    及保存權狀原因或有多端，本件亦難以林永雄繼續繳納稅款
    及保管85年5月20日核發之土地所有權狀，即推認林永雄與
    被告間85年間就系爭土地之買賣屬通謀虛偽意思表示。
　㈣至證人即林永雄之子戊○○於本院審理時證述：
　⒈被告是我父親林永雄的二房；我父母原本經營果菜批發，被
    告擔任會計，後來被告懷孕離開，在66年我們於板橋陽明街
    52號買下公寓1至4樓，之後父親說服母親讓被告來幫忙，不
    久後被告就與我父親住在板橋陽明街2樓，至74年母親同意
    同住陽明街。後來85年，位在板橋新海路的祖厝改建完成，
    我們保留4戶，並將4戶打通居住，被告即與父親同住在其中
    一間，我母親則住在其中一間，故自68至93年為止，被告與
    父親同床共枕25年。
　⒉母親對於父親的財務從不主動過問，只有被動完全配合，要
    權狀給權狀、要簽名蓋章就簽名蓋章，我母親較鄉土一點，
    而父親的財務的管理與投資狀況則委由被告負責，基本上父
    親非必要不上銀行、不做實際收付的動作，完全委由被告處
    理。依據我手中的資料，若依83至87年個人綜合所得稅申報
    書，包括父母親及被告的，可以說明當時被告與我父母親為
    同財，父親完全不介意數千萬投資收益存放在配偶或同居人
    名下。如果此案堅持為買賣，則相當於父親拿自己的錢買自
    己土地，不甚合理亦無必要。
　⒊被告離開後，辦公室均保持原貌，被告整理之資料也很齊全
    ，就投資帳冊所示，都是父親具名的事業，有預拌混泥土、
    餐廳、保齡球等事業，在84年時我年齡30歲，父親因為被第
    三人傅家增倒帳，父親參與的數個投資項目也出現危機，後
    來父親以債換股，導致越陷越深，尤其最後參與承接建設公
    司與轄下之商場建案，等於承接巨大無法預估之債務風險；
    父親變成第三大股東，已經投入的拿不回來，還要拿錢將已
    售出四分之三的攤位買回，還要承接建築融資及未來增資，
    可能還有潛藏之債務，此為風險所在，所以有脫產之想法，
    脫產計畫包含系爭土地，還有母親名下所有不動產，這都是
    由被告負責執行，母親與我大哥、我都有鮮明的記憶，即被
    告當時均以我父親亂簽名而導致債務為由要來進行脫產，被
    告是在板橋新海路家中跟我說此事，之後的資料我是交給我
    母親或被告，我不太確定，但對於被告所說脫產原因，我印
    象深刻，此由被告寫給我父親的信，當中提及「84年被傅先
    生倒帳時，所帶來的衝擊」；以及當時脫產計畫中，包含系
    爭土地及母親名下所有不動產的公契，裡面都是被告之簽名
    、筆跡，且都是押同個日期。我們對於被告財務管理完全信
    任、從不過問，我們大房都是這樣的態度，我們對於脫產給
    誰都沒有討論，都是完全信任被告，是之後聽母親說，我才
    知道系爭土地脫產，登記給被告。後來我父親有跟我討論此
    事，父親說被告曾告訴他不用來要，說會讓我父親住在祖厝
    到老，但我沒有參與他們的討論。
　⒋在85年我父親與被告搬去祖厝改建之大樓後，我就沒有與他
    們同居一處，但我因為母親的關係，常會回板橋新海路住家
    ，就會遇到父親與被告如同桌吃飯。我所稱之公契，是我父
    親確定要訴訟後，我才找資料看到的，被告對我說要脫產時
    ，沒有提出任何資料，我們對被告是百分之百的信任、從不
    質疑，我認為脫產的範圍，是在父親決定訴訟後，我幫忙找
    資料而發現這些契約等語（見本院卷一第222至229頁）。
　㈤原告庚○○於本院審理時證述：
　⒈我先生是林永雄，我原本不知道本件訴訟，是最近我兒子說
    起和被告之間的關係。我先生很愛被告，我是認為家事萬事
    興，大家住一起30年，被告原本是擔任會計，她和我先生在
    一起，後來我就想開了，不計較這件事。當時板橋新海路建
    物是我先生登記在被告名下，房子過戶後我才知道，我一開
    始反對，說這是祖厝，怎麼可以登記給被告，但林永雄說沒
    有關係，房子是空殼房子，土地還是他的，土地就是林永雄
    家族祖傳的土地，林永雄也是在該處出生。
　⒉後來被告在93年1月左右跑出去，我還叫被告回來圍爐，但後
    來被告都沒有回來，過了一年被告還是沒回來，林永雄才跟
    我說系爭土地也過戶了，我問林永雄為何土地也移轉了，林
    永雄說當時因為公司借錢的關係，怕銀行來查封，所以土地
    就先暫時過戶給被告，林永雄也有說是暫時的。林永雄後來
    說要叫朋友去向被告將土地討回來，但會給被告一筆錢，說
    這話的時間點我已經忘記了，林永雄是說被告打算一年後回
    來，如果有回來就不會跟他討；當時林永雄也有跟我說，被
    告要把房子和土地賣給他，林永雄說要去貸款將房子跟土地
    過戶回來，他要自己繳貸款，但後來沒有去貸款，後來就無
    消無息。
　⒊當初公司快要倒之前，銀行快要查封之前，林永雄說陽明街
    的房子要過戶給被告，但後來公司股份有一位大股東吃下來
    ，所以陽明街房子就沒有辦理過戶，當時沒有提到本件系爭
    土地，是被告跑掉之後，林永雄才提起系爭土地，所以系爭
    土地過戶時，林永雄有無與被告做買賣，我不知道，外面的
    事情都是林永雄和被告在處理，是被告負責管帳，我就負責
    收房租、管理家裡，其他事情我沒有過問等語（見本院卷二
    第169至172頁）。
　㈥而由上開戊○○與庚○○之證述，可知於85年間林永雄之財務處
    理均委由被告負責，縱於85年間林永雄遇到財務危機，亦是
    由被告負責，然此並無從推論系爭土地即是以脫產為目的，
    而以不實之買賣原因移轉登記予被告，再者，戊○○固然證述
    其該時被告親口稱為脫產之目的而欲辦理不動產之移轉，然
    戊○○於本件嗣因承受訴訟而為原告，就林永雄所提本件訴訟
    亦具有利害關係，則所述是否與真實相符，亦有疑義。再者
    ，戊○○證述於85年間並未與林永雄及被告同住一處，系爭土
    地辦理移轉時之買賣契約即公契，其係於本件訴訟中始將資
    料找尋出來，亦即於85年間並非對於被告與林永雄間系爭土
    地之移轉過程全程參與，則所述林永雄與被告於85年間因林
    永雄財務危機，而以不實買賣原因為本件系爭土地之所有權
    移轉等語，即難採信。又戊○○另雖再提出其母親庚○○名下之
    板橋中興路房地於85年4月29日辦理贈與其子女及己○○之資
    料及庚○○名下板橋自由路土地於85年4月29日辦理贈與己○○
    之資料（見本院卷一第463至529頁），然此均尚不足證明系
    爭土地之85年5月20日所為之買賣原因之移轉，屬通謀虛偽
    意思表示。又原告庚○○於本院審理時亦是證述，系爭土地於
    辦理移轉予被告時，其並不知悉，僅知於公司面臨財務危機
    時，本是欲將其名下之板橋陽明街房地辦理過戶，但之後並
    未辦理等語，則庚○○對於林永雄與被告間就系爭土地之移轉
    原因，自是無所知悉，其上開證述仍不足證明原告庚○○等4
    人上開主張。
　㈦另證人即辦理之代書甲○○於本院審理時證述：我對於系爭土
    地之移轉登記辦理有印象，繕寫的人是助理辛○○，代理人是
    我。但我已經不記得辦理移轉登記之原因，時間太久了，應
    該是賣方林永雄來跟我接洽，因為我跟林永雄比較熟，本件
    接觸過程我已經忘記了，印象中是林永雄拿來辦的，細節不
    記得了，對於在場被告我沒有印象，我不記得了，剛剛被告
    看到我也不認識我，所以當初辦理時被告有無在場我也忘記
    了。本件是85年移轉，應該是沒有訂立私契，我記得林永雄
    是業務來往的客戶，印象中他只是拿文件給我辦理移轉登記
    ，其餘價金或契約細節，我都沒有印象等語（見本院卷第23
    0至232頁）。是證人甲○○於本院上開證述內容，僅可知悉系
    爭土地之移轉，或為林永雄將相關資料委由其辦理，然對於
    林永雄與被告間之資金關係並不知悉，則證人甲○○上開證述
    ，亦難佐證原告庚○○等4人上開主張為真實。
　㈧再者，系爭土地於85年5月20日移轉所有權予被告，迄至林永
    雄提起本件訴訟已有22年，另距被告於93年1月與林永雄分
    手時間亦有17年，期間林永雄所面臨之財務危機當已解除，
    則林永雄於上開期間均未曾主張其與被告在85年5月間所為
    系爭土地買賣屬通謀虛偽意思表示，待至109年6月間始為本
    件主張，則所述其於85年間為避免未知之債務，故以脫產為
    目的而移轉系爭土地所有權等語，是否真與事實相符，已屬
    有疑。況再以林永雄與庚○○於87年間所申報之86年度綜合所
    得稅結算資料（見本院卷一第425頁），其中仍可見林永雄
    與庚○○尚有利息所得，亦即林永雄仍有其他財產，則若林永
    雄於85年間確有脫免未知債務之目的，其於86年間仍保有現
    金存款，即與此目的相悖。
五、綜上，原告庚○○等4人主張林永雄與被告就系爭土地即新北
    市○○區○○段0000號土地所有權應有部分10000分之292，於85
    年5月20日所為之移轉係屬通謀虛偽所為之意思表示，請求
    塗銷以買賣為原因之所有權移轉登記，尚非有據，為無理由
    ，應予駁回。
六、本件事證已臻明確，兩造其餘主張陳述及所提之證據，經審
    酌後認於判決結果無影響，爰不另一一論駁，附此敘明。
七、據上論結，依民事訴訟法第78條，判決如主文。
中　　華　　民　　國　　111 　年　　10　　月　　21　　日
                  民事第五庭    法　官　曹惠玲
以上正本係照原本作成。
如對本判決上訴，須於判決送達後20日內向本院提出上訴狀。如
委任律師提起上訴者，應一併繳納上訴審裁判費。
中　　華　　民　　國　　111 　年　　10　　月　　24　　日
                                書記官  董怡彤